【裁判字號】    99,消債抗,8
【裁判日期】    990819
【裁判案由】    抗告事件
【裁判全文】
臺灣宜蘭地方法院民事裁定             99年度消債抗字第8號
抗  告  人  萬泰商業銀行股份有限公司
法定代理人  丁○○
代  理  人  乙○○
抗  告  人  國泰世華商業銀行股份有限公司
法定代理人  甲○○
代  理  人  丙○○
相  對  人  謝敏惠
代  理  人  吳文升律師
上列抗告人因消費者債務清理條例清算程序終止後聲請免責事件
，抗告人對於中華民國99年3 月24日本院98年度消債聲字第10號
裁定提起抗告，本院裁定如下：
    主  文
抗告駁回。
抗告程序費用新台幣壹仟元，由抗告人各自負擔。
    理  由
一、抗告人萬泰商業銀行股份有限公司（下稱萬泰銀行）抗告意
    旨略以：相對人即債務人曾擔任殘障按摩師，月薪曾達新台
    幣（下同）35,000元，如今卻因何故不再繼續工作？如相對
    人既然生活困頓，又何故僅由其單獨扶養子女，其前夫為何
    未分擔撫養義務及責任？又相對人如何僅以殘障補助津貼扶
    養自己及子女？又即便相對人之奢侈浪費行為，乃於其能力
    許可時所為之，然其既未於其經濟能力尚可時，還清當時應
    可清償之債務，則其今日身負2 百餘萬元債務，自不應予以
    免責。請鈞院勿將相對人肢體殘缺及狀似可憐作為免責考量
    ，以免違背本條例立法意旨，並狀請鈞院廢棄原裁定等語。
二、抗告人國泰世華商業銀行股份有限公司（下稱國泰世華銀行
    ）抗告意旨略以：依相對人所提其於「臺灣企銀」存摺交易
    明細，相對人於民國94年11月至95年7月之薪資總收入為245
    ,621 元，平均月收入為27,291 元，與原審認定之35,000元
    甚有差距；若以上開月平均收入27,291元，與原審裁定所附
    之相對人信用卡消費明細二者比較可知，相對人自92年6 月
    至95年1月間共消費921,883元（尚未加入萬泰銀行之現金卡
    借貸金額），平均每月消費約28,808元；而此已是其收入無
    負擔之狀況。況相對人自陳每月尚須繳交8,500 元之房貸費
    用，故總計每月支出約為37,308元，實已非相對人經濟能力
    所能負擔。另依更生債權表所示，相對人無擔保債務1,991,
    069 元，有擔保債務為3,398,961元，總計高達5,390,030元
    之債務，而非原審裁定所稱之尚屬輕微。是抗告人就原審裁
    定不服，主張應予廢棄，爰依法提起抗告等語。
三、經查：
(一)相對人自92年6月起至95年8月間因使用信用卡消費致積欠債
    務，經本院核對抗告人國泰世華銀行與第三人香港商上海匯
    豐銀行股份有限公司、聯邦商業銀行股份有限公司（下稱聯
    邦銀行）、台新國際商業銀行股份有限公司及中國信託商業
    銀行股份有限公司等債權銀行所提供之相對人同一時期信用
    卡交易明細之非必要支出後，再與原審裁定所檢附之逾必要
    支出明細互為勾稽，其中原審漏列：(1)92年度、以聯邦銀行
    信用卡、分別92年10月5日於邁阿密多媒體音樂廣場消費667
    元，及同年月14日於喬伊絲服飾消費900 元；(2)94年度、以
    聯邦銀行信用卡、於94年10月20日於麗王精品百貨消費 915
    元及以國泰世華銀行信用卡於94年11月29日於國泰人壽消費
    3,455元，共4筆非必要支出，應補列計入，合先敘明。
(二)又相對人自92年6月起至95年8月間為止，每年之非必要消費
    金額合計分別為：(1)92年：36,977元，(2)93年：249,798 元
    ，(3)94年：158,615元，(4)95年：42,977 元。亦即相對人92
    年6月起至95年8月間之非必要支出共計488,367 元。復對照
    相對人當時之收入，相對人陳報自95年1月至96年4月於義大
    利理容院、96年5月至96年9月於億麒麟理容院從事殘障按摩
    師工作，收入約每月30,000元至35,000元之間。另參見相對
    人之「台灣企銀」存摺明細顯示，相對人於94年11月至95年
    7 月曾另有薪資轉帳紀錄，而該期間內相對人之薪資總收入
    為255, 621元，經換算月平均收入為28,402元。復將前開收
    入與非必要支出兩相對照，相對人於92、95年度之消費支出
    尚難構成奢侈、浪費之情形。又相對人於93、94年度雖有高
    額之非必要消費支出，已構成浪費之情形，惟經本院檢視相
    對人93、94年間之非必要消費支出之明細，其中乃以保險費
    用佔非必要支出金額之比例最高，查相對人93年度之保險費
    支出為50,822元，其中為紐西蘭商康健人壽保險股份有限公
    司（下稱康健人壽）之保險費8,640 元，國泰人壽保險股份
    有限公司（下稱國泰人壽）之保險費為42,182元，若剔除保
    險費用，則93年度之非必要支出費用為198,976 元。94年度
    之非必要消費支出，保險費支出更高達153,622 元，其中康
    健人壽為13,705元，國泰人壽部分為139,917 元，若剔除保
    險費用，則94年之非必要支出費用為4,993元（158,615－15
    3,622＝4,993）。而相對人於康健人壽及國泰人壽所投保者
    ，乃為其自身與未成年子女謝宥騏、謝盈粢投保終身壽險或
    醫療保險，皆於95、96年間因未繳保費或自行辦理解約，均
    已陸續失效、停效或終止契約，此有康健人壽及國泰人壽之
    相關回函附於原審卷內可資參照。
(三)本件相對人因患有重度肢體障礙，領有身心障礙手冊，其謀
    生能力與勞動條件已較一般正常人不易與欠缺，其復育有 2
    名未成年子女，是相對人為避免自己或子女一旦遭逢不可預
    期之意外，惟恐頓失經濟來源或有龐大醫療費用支出，勢必
    導致自己與子女生活陷入絕境，故其藉由參加保險、意圖分
    散風險之行為，尚屬符合社會常情。縱然相對人有未充分衡
    量自身支付能力，即輕率為自身及子女投保終身壽險及醫療
    保險之情形，導致需負擔高額保險費之非必要費用支出，然
    究其原因與其投保險種之性質以觀，實非出於追求奢侈或耽
    於個人享樂，自應非屬奢侈、浪費或投機行為。另參酌相對
    人雖於93、94年間確有超出其收入之非必要消費支出較高之
    情事，惟此非必要支出自93年起至95年間已逐年下降。況依
    上開說明，該非必要費用因包含高額保險費，若將保險費用
    予以剔除，則該時期相對人之非必要支出，衡其情節，應屬
    尚非嚴重。按消費者債務清理條例之立法目的，乃予陷於經
    濟上困境之消費者，有重建復甦之機會。本院審酌本件相對
    人乃重度身障人士，目前失業，現已離婚且尚須獨力養育未
    成年子女，復於97年7 月30日遭逢車禍，而於羅東聖母醫院
    住院治療與復健，此有宜蘭縣政府警察局羅東分局檢送之道
    路交通事故資料及羅東聖母醫院函覆之相關病歷資料在卷可
    參，客觀上顯無能力再行清償相關債務。參照上述說明，其
    於93、94年間雖有因浪費而致財產顯然減少或負擔過重之債
    務，而生開始清算之原因，但綜合衡量相對人之收入、支出
    情形及相對人之經濟、家庭及身體狀況，其情節尚屬輕微，
    應符合消費者債務清理條例第135 條之規定，本院得為免責
    之裁定。
四、綜上，原審裁定於法核無不合，並無違誤。本件抗告人所提
    抗告理由並非可採，則抗告意旨指摘原裁定不當，求予廢棄
    ，為無理由，應予駁回。
五、據上論結，本件抗告為無理由，依消費者債務清理條例第15
    條，民事訴訟法第495條之1第1 項、第449條第1項、第95條
    、第78條，裁定如主文。
中    華    民    國    99    年     8    月    19    日
                  臺灣宜蘭地方法院民事庭
                      審判長法  官  楊麗秋
                            法  官  張軒豪
                            法  官  林俊廷
正本係照原本作成。
本裁定除以適用法規顯有錯誤為理由，不得再抗告；如提再抗告
，應於收受送達後10日內委任律師為代理人向本院提出再抗告狀
，並繳納再抗告費新台幣1,000元。
中    華    民    國    99    年     8    月    20    日
                            書記官  許麗汝

司法院資訊處製作；財團法人民間司法改革基金會備份。
